【裁判字號】    97,上,785
【裁判日期】    980520
【裁判案由】    清償借款
【裁判全文】
臺灣高等法院民事判決                   97年度上字第785號
上  訴  人  丁○○
訴訟代理人  張和怡律師
被上訴人    乙○○
訴訟代理人  李幸恩律師
上列當事人間請求清償債務事件，上訴人對於中華民國97年7月
15日臺灣板橋地方法院96年度訴字第2355號第一審判決提起上訴
，本院於98年4月29日言詞辯論終結，判決如下：
    主  文
原判決關於命上訴人給付超過新台幣貳佰肆拾捌萬元及自民國九
十六年九月二十二日起至清償日止，按年息百分之五計算之利息
部分，及該部分假執行之宣告，暨訴訟費用之裁判均廢棄。
上開廢棄部分，被上訴人在第一審之訴及假執行之聲請均駁回。
其餘上訴駁回。
第一、二審訴訟費用由上訴人負擔百分之九十七，餘由被上訴人
負擔。
    事實及理由
甲、程序方面：
    本件被上訴人於原審審理時即曾主張若因上訴人與被上訴人
    合意債務承擔而成為系爭消費借貸關係之債務人，其仍得依
    民法第300條之規定請求等語（見原審卷第46頁、第79頁、
    第224頁），惟原審疏未論列，故被上訴人於本院審理中，
    就前所主張之債務承擔部分，敘明係併存的債務承擔乙節，
    尚非訴之追加，應認係對於在第一審已提出之攻擊方法為補
    充，依民事訴訟法第447條第1項第3款之規定，應予准許，
    合先敘明。
乙、實體方面：
一、被上訴人主張：
    (一)上訴人（更名前為駱斐華）於民國（下同）93年間陸續向
      伊借款達新台幣（下同）7,570,000元（下稱系爭借款，
      至於正確之金額，詳如後述），上訴人並於93年11月17日
      書立借據乙紙及提出7紙支票，承諾伊得於93年11月30日
      將上開7紙支票兌領，以償還上開借款。詎料，伊屆期提
      示結果，7紙支票俱因存款不足而遭銀行退票。期後上訴
      人雖有陸續償還部分借款，惟至今仍有2,550,000元尚未
      償還。
    (二)退步言之，系爭借款均交付予上訴人，或由其所經手，其
      復就系爭借款出面與被上訴人為結算，並出具原證1之借
      據（下稱系爭借據）與被上訴人，記載負責清償系爭借款
      之字樣，顯見其確有承擔系爭借款債務之行為，又因系爭
      借據並無任何免除原債務人債務之記載，故應認係上訴人
      加入債務關係，而與原債務人甲○○併負同一債務，屬原
      債務並不消滅之一種併存的債務承擔契約關係。
    (三)爰依消費借貸（先位訴訟標的）及併存的債務承擔（備位
      訴訟標的）之法律關係，請求上訴人應給付2,550,000元
      及法定遲延利息（原審判決上訴人應如數給付，上訴人聲
      明不服，提起上訴）。並答辯聲明：上訴駁回。
二、上訴人則以：
    (一)兩造間無消費借貸關係，被上訴人所稱之借貸關係皆發生
      於被上訴人與經營辰逸企業有限公司（下稱辰逸公司）之
      甲○○間。伊自92年8月起為辰逸公司所僱用，當時因甲
      ○○與被上訴人有長期之資金借貸往來關係，故甲○○指
      示伊持辰逸公司之票據交予被上訴人，被上訴人亦將已與
      甲○○協議之金錢託伊轉交予甲○○。且被上訴人所提出
      主張為借貸憑證之7紙支票中其中6張係辰逸公司或甲○○
      所開立之支票，僅託由伊轉交而已；至於其中一張面額
      100萬元之支票，雖係伊之名義，但亦係甲○○向伊借票
      再向被上訴人調借款項，非伊以支票向被上訴人為借貸。
      伊雖然有於被上訴人所製作之系爭借據上簽名，然係甲○
      ○向伊借系爭面額為100萬元支票並託伊交予被上訴人時
      ，被上訴人令伊在其準備之系爭借據上簽名以證明伊有經
      手之情，當時伊未加細閱即依其指示簽名，然非伊自承向
      被上訴人借貸之意。且系爭借款債務，被上訴人嗣後均係
      向訴外人甲○○或其夫丙○追償，丙○亦曾清償部分債務
      ，足見系爭借款確實為甲○○所借。
    (二)伊於95年7月31日以電話與被上訴人談及兩造與甲○○間
      之金錢糾葛時，被上訴人於通話中坦承兩造間無金錢消費
      借貸關係，故本件所涉之消費借貸關係皆發生於被上訴人
      與第三人甲○○之間等語，資為抗辯。並上訴聲明：(1)原
      判決廢棄；(2)被上訴人在第一審之訴及假執行之聲請均駁
      回。
三、兩造之爭點（見本院卷第79頁背面）：
    (一)系爭消費借貸之法律關係之當事人係何人？
    (二)被上訴人請求之金額有無理由？
四、本院之判斷：
    (一)系爭消費借貸之法律關係之當事人係何人？
      1.被上訴人主張系爭消費借貸之法律關係之當事人為兩造
        等語；上訴人則抗辯係甲○○向被上訴人借款，故系爭
        消費借貸之當事人為甲○○與被上訴人云云。
      2.按私文書經本人或其代理人簽名、蓋章或按指印或有法
        院或公證人之認證者，推定為真正，民事訴訟法第358
        條第1項定有明文。而當事人主張有利於己之事實者，
        就其事實有舉證之責任，民事訴訟法第277條前段亦有
        明文規定。又原告對於自己主張之事實已盡證明之責後
        ，被告對其主張，如抗辯其不實並提出反對之主張者，
        則被告對其反對之主張，亦應負證明之責，此為舉證責
        任分擔之原則（最高法院18年上字第2855號判例意旨參
        照）。
      3.本件被上訴人主張上訴人向其借貸系爭借款乙節，業據
        其提出經上訴人於93年11月17日親自簽名之系爭借據1
        紙為證，上訴人對於在系爭借據內簽名之事實並不爭執
        ，惟抗辯其當時未詳閱上開內容即簽名，非同意為系爭
        借款之借款人云云。經查：
        (1)系爭借據內容為：「本人向乙○○先生所借入之款項
          （如上所列之明細）共計新台幣柒佰伍拾柒萬元正，
          同意於93、11、30將所列上述支票交於乙○○先生兌
          現，以返還所借之款項。恐口無憑，特立此據為證。
          立書人：駱斐華，身份證字號：Ｚ000000000，九十三
          年十一月十七日」，有系爭借據影本1份在卷可參（
          見原審卷第14頁）。依民事訴訟法第358條第1項規定
          ，系爭借據既經上訴人簽名於其上，則推定為真正。
        (2)再依一般社會通念及交易常態，交易之當事人於簽立
          文件之時，莫不詳經查察、閱讀、考慮，因當事人同
          意於文件上簽署後，即應依文書之內容負擔義務，且
          系爭借據之金額甚高，上訴人於簽立時，亦已知悉。
          至上訴人雖自稱其學歷僅為國中畢業，但證人即辰逸
          公司會計戊○○證稱：上訴人係擔任甲○○的秘書等
          於是助理等語（見本院卷第78頁），衡情上訴人應有
          相當之智識能力，其於充分理解系爭借據內容後，仍
          決定簽名於其上，故其抗辯未詳閱借據內容即簽名云
          云，即非可採。
        (3)又被上訴人曾於92年11月17日匯款1,000,000元至上
          訴人之合作金庫之帳戶、92年12月10日交付上訴人現
          金4,500,000元、93年1月30日交付現金2,000,000元
          之事實，業據其提出原證3之借款明細表1份為證，上
          訴人對於上開事實亦不爭執（見原審卷第101頁、本
          院卷第147頁）。足見系爭消費借貸關係中，上訴人
          確係以自己為借款人，而向被上訴人借得系爭款項，
          並由被上訴人將上開共計高達7,500,000之金額分別
          由上訴人直接取得或匯入其帳戶內供支支配使用，顯
          見上訴人確為系爭消費借貸之借用人無訛。
        (4)另因上訴人既已簽立系爭借據確認其為借款人之身分
          ，故被上訴人有無再要求上訴人於系爭借據上所記載
          之票據上背書，亦不影響上訴人為系爭消費借貸當事
          人之身分，是以上訴人另抗辯：若上訴人係借款人，
          為何被上訴人不要求上訴人於相關之票據背書，此有
          悖於經驗法則云云，即非可採。
      4.上訴人雖以下列事由抗辯其非系爭消費貸之當事人云云
        ，惟均非可採，理由如下：
        (1)上訴人以系爭借款係以甲○○或辰逸公司簽發之票據
          為擔保，而其領得款項後均依甲○○之指示，匯入甲
          ○○指定之帳戶，故其非系爭消費借貸之當事人云云
          ，並提出辰逸公司實際使用之銀行帳戶明細表1份、
          銀行存款與匯款憑證資料1份、辰逸公司流水帳2份、
          票據明細1份、債務會算單1份等證物為證。經查：
          依上訴人不爭執之被上訴人於92年11月17日匯款
            1,000,000元至其合作金庫之帳戶、92年12月10日
            交付其現金4,500,000元、93年1月30日交付其現金
            2,000,000元之事實，足證系爭消費借貸之金額均
            係由上訴人直接取得或匯入其帳戶內供其支配使用
            乙節，已如前述。且上訴人對於將其帳戶借予甲○
            ○使用，以及上訴人知悉開立票據後需依票面金額
            付款，但仍開立票據供甲○○使用等事實均不爭執
            ；上訴人並供陳：原則上甲○○是伊老闆，但伊把
            甲○○當成這輩子最好的朋友等語（見本院卷第77
            頁背面、第147頁），足見其與甲○○之關係匪淺
            。
          又於民間借款習慣，借款人持本人或其他有資力之
            人之票據為借款之擔保或清償等情，甚為常見，故
            上訴人縱然持甲○○或辰逸公司之支票向被上訴人
            借款，亦不影響上訴人為系爭借款當事人之事實，
            且依系爭借據所示，於外部關係上，上訴人已自承
            為借款人。從而，究竟上訴人匯款予甲○○之原因
            ，係受甲○○之委託，抑或是上訴人與甲○○間之
            借貸關係，或確如上訴人所抗辯之事由，均有可能
            ，惟依上訴人提出之上開證物，尚不足以證明其所
            抗辯之甲○○為系爭借款借用人之事實。
        (2)上訴人另以甲○○於他案偵查時，已承認為系爭借款
          之借用人，抗辯其非系爭消費借貸之借用人云云，並
          舉證人即辰逸公司會計戊○○為證。經查：
          依本院調閱台灣士林地方法院96年度簡字第856號
            刑事案件內之台灣士林地方法院檢察署96年度偵字
            第4636號偵查卷宗核閱結果，甲○○在上開刑事案
            件96年5月8日偵查時，雖供述略以：「當時公司已
            經拿公司票向乙○○週轉6、7百萬，所以因為駱小
            姐當時管公司財務，我請駱小姐開票給他，後來公
            司票轉不過來，我請我先生丙○跟乙○○處理跳票
            的事，不過當時他沒有把駱小姐的100萬元算進去
            ．．．」云云，而為有利於上訴人之陳述。惟因甲
            ○○上開有關上訴人係管公司財務之供述，與證人
            戊○○證稱上訴人係擔任甲○○的秘書等於是助理
            等語，亦與上訴人自陳：係做跑腿的工作，沒有職
            稱，有時候甲○○在外面會說我是他的助理等語（
            見本院卷第77頁、第78頁），關於上訴人於辰逸公
            司職務之供述，顯不相符，故其之供述，即難認係
            真實；另因甲○○於前開案件中為刑事被告，其所
            為之供述未經具結保證為真實，且其並未具體詳述
            其與被上訴人間借貸行為之時間與金額，以及縱確
            為系爭借款，則關於借款名義人為何等節，故尚難
            以甲○○上開供述，即認系爭借款係存在於甲○○
            與被上訴人之間。
          至於證人戊○○於本院審理時雖證述被證8之明細
            表（見原審卷第212頁）係因甲○○要和被上訴人
            對帳，故要其製作該文書等語（見本院卷第78頁）
            。惟因證人戊○○亦證述該文書之內容係甲○○列
            表，並將支票交給伊，伊照甲○○所說的寫上去，
            以及甲○○對外借錢的事情都是上訴人在處理等語
            （見本院卷第78頁及背面），足見證人戊○○所證
            述之上開情節，係辰逸公司之內部事務。且因上訴
            人自承於92年8月即至辰逸公司任職，而係爭消費
            借貸之交付借款或匯款之時間，分別係於92年11月
            17日至93年1月30日間，已如前述。故依證人戊○
            ○之證述，上訴人既係為甲○○處理對外借款之事
            務，則於外部關係之實際借款人為何，應依上訴人
            與被上訴人間之約定為準，且因上訴人確於93年11
            月17日在系爭借據上簽名，確定其為借款人，故系
            爭消費借貸之借款人，仍應以外部關係為準，而證
            人戊○○之上開證述無法證明系爭借款之外部關係
            確為訴外人甲○○與被上訴人，故縱然其證述被證
            8係其所製作等語，仍不得為有利於上訴人之認定
            。
        (3)上訴人以系爭借據簽立後，曾由甲○○之夫丙○清償
          部分借款，抗辯其非系爭消費借貸之當事人云云，並
          舉證人即辰逸公司員工己○○為證。經查：
          雖被上訴人對於訴外人丙○開立票據清償部分借款
            之事實並不爭執，惟仍主張上訴人為系爭消費借貸
            之當事人等語。
          因清償行為，究係為債務人清償或為第三人清償，
            端看當事人間之約定。而本件上訴人與甲○○之關
            係匪淺乙節；證人戊○○證述甲○○對外借錢的事
            情都是上訴人在處理；以及上訴人確於93年11月17
            日在系爭借據上簽名，確定其為借款人，故為系爭
            消費借貸之借款人等情，均已如前述。
          至證人己○○於97年2月26日原審審理時雖到庭證
            稱：「（問：是否知道被告有向原告借款757萬之
            事？）應該沒有這件事。我知道甲○○欠原告七百
            多萬。但借款過程我不清楚。」、「欠款的確實金
            額我不清楚」等語（見原審卷第71頁）。因證人己
            ○○既非系爭借款之當事人或見證人，且其自承對
            於甲○○與被上訴人間之借款過程與金額均不清楚
            ，故尚難以其之證述，據以認定系爭借款之當事人
            為何人。證人己○○雖另證稱：甲○○有開其配偶
            丙○的票陸續還給被上訴人，並提出丙○還款之支
            票存根影本為證（見原審卷第87頁至第91頁）。惟
            因丙○係甲○○之配偶，而上訴人與甲○○關係匪
            淺，以及上訴人確於93年11月17日在系爭借據上簽
            名，確定其為借款人等情，均已詳如前述，是以丙
            ○清償系爭借款之原因為何？究係基於上訴人與甲
            ○○之前開情誼關係，且上訴人已於系爭借據簽名
            ，為解決系爭借款之關係，代上訴人為清償；抑或
            對於上開情節全未考慮僅代甲○○為清償行為，均
            未據上訴人舉證證明，故揆諸前開之說明，尚難以
            此推論上訴人非系爭借款之當事人。
        (4)上訴人雖再舉出其與被上訴人間之電話錄音譯文，抗
          辯被上訴人於電話中曾承認伊非系爭借款之借款人云
          云。被上訴人對於上訴人提出之上開電話錄音及錄音
          譯文之真實性固不爭執，然辯稱其於電話中並未承認
          上訴人非系爭借款之借款人等語。經查：兩造上開通
          話之時間總共為12分53秒，惟上訴人提出之譯文並非
          全程譯為文字，僅是擷取其中片段之通話內容譯為文
          字乙節，有上訴人提出之光碟1片及譯文1份在卷可稽
          （見原審卷第59頁至第64頁），故上開譯文既非兩造
          全部之通話過程，能否確實明瞭兩造於通話時之真意
          ，尚有疑義；再而，依上訴人提出之上開譯文內容觀
          之，被上訴人對於上訴人詢問其是否非借款人一節，
          均表示不清楚，而上訴人於電話中亦表示願意清償其
          中之1,000,000元等語，故上訴人以上開電話錄音譯
          文抗辯其非借款人云云，亦非可採。
      5.綜上，上訴人上開抗辯，均不足採信，被上訴人主張系
        爭消費借貸之當事人為兩造乙節，堪予採信。
    (二)被上訴人請求之金額有無理由？
      1.被上訴人主張系爭借款之金額為7,570,000元，故上訴
        人尚有2,550,000尚未清償云云；上訴人則抗辯系爭借
        款金額僅為7,500,000元等語。
      2.經查：
        (1)依被上訴人提出之上訴人借款明細表（即原證3，見
          原審卷第83頁）觀之，該表格最左側日期欄為92年11
          月17日、12月10日、93年1月30日；而於「借款金額
          」欄則為1,000,000元、4,500,000元、2,000,000元
          ，共計為7,500,000元；且於其下切結書之內容，亦
          係記載「以上所借款之總金額為新台幣柒佰伍拾萬元
          整．．．」；再而，上訴人亦僅承認於上開時間收得
          被上訴人交付或匯入之金額為7,500,000元（見原審
          卷第101頁）。
        (2)至於上開借款明細表內「抵押支票」及「付款金額」
          欄雖均記載總金額為7,570,000元，惟因前開抵押支
          票欄記載內容為系爭借款之抵押支票情形，尚非被上
          訴人實際交付款之情形；而付款金額欄之內容亦與其
          後之「付款行」欄、「票號」欄、「開票人」欄等內
          容相符，顯見該付款金額欄所示者，並非被上訴人交
          付予上訴人之金額，而係與抵押支票有關，且被上訴
          人亦自承上開票據係借款之擔保等語（見本院卷第76
          頁背面），故尚不得以上開票據之總金額與前開付款
          金額欄內記載均為7,570,000元，即認系爭借款為上
          開金額。
        (3)又被上訴人於原審聲請支付命令時，亦記載上訴人之
          借款金額為7,500,000元，有民事支付命令聲請狀1份
          附於原審96年度促字第60874號支付命令卷宗可稽（
          見上開卷第2頁）。
        (4)綜上，被上訴人就系爭借款交付予上訴人之金額應僅
          有7,500,000元，並非被上訴人主張之7,570,000元。
          被上訴人雖提出丙○開立面額共計為1,550,000元之
          票據4張（見本院卷第95頁至第98-1頁），主張與上
          訴人開立之票據1,000,000元合計結果，上訴人尚未
          清償之金額共計為2,550,000云云。惟因被上訴人就
          系爭借款交付予上訴人之金額應僅有7,500,000元，
          已如前述，故應以借款總金額減去已清償之總金額，
          方為上訴人應清償之金額。而依被上訴人主張之借款
          金額7,570,000計算其主張尚未清償之2,550,000元，
          得出上訴人已清償之金額應為5,020,000元（7,570,0
          00元-2,550,000元=5,020,000），故被上訴人得請求
          上訴人給付之金額僅為2,480,000元（7,500,000元-
          5,020,000元=2,480,000元），被上訴人逾此部分之
          金額則不得請求。
    (三)因被上訴人依消費借貸之法律關係請求為有理由，故其依
      「併存的債務承擔」之法律關係請求部分，即毋庸再予審
      酌，併此敘明。
五、綜上所述，被上訴人依消費借貸之法律關係，請求上訴人給
    付2,480,000元，及自起訴狀繕本送達之翌日即96年9月22日
    起至清償日止，按年息百分之5計算之利息，為有理由，應
    予准許。逾此所為之請求，為無理由，應予駁回。原審就超
    過上開應准許部分，為上訴人敗訴之判決，並為假執行之宣
    告，自有未洽。上訴意旨指摘原判決此部分不當，求予廢棄
    改判，為有理由，自應由本院予以廢棄改判如主文第2項所
    示。至於上開應准許部分，原審判命上訴人給付，並為准、
    免為假執行之宣告，並無不合，上訴意旨指摘原判決此部分
    不當，求予廢棄，為無理由，應駁回其上訴。
六、本件事證已明，兩造其餘攻擊防禦方法並所舉之證據，經本
    院詳加審酌後，核與判決結果不生影響，爰不再一一論述。
    又上訴人原聲請訊問證人甲○○、丙○，惟於98年2月24日
    準備程序期日已捨棄聲請，故本院毋庸再訊問上開2位證人
    ，併此敘明。
七、據上論結，本件上訴為一部有理由、一部無理由，依民事訴
    訟法第450條、第449條第1項、第79條，判決如主文。
中    華    民    國    98    年    5     月    20    日
                    民事第十四庭
                        審判長法  官  張  蘭
                              法  官  鄭純惠
                              法  官  邱瑞祥
正本係照原本作成。
如不服本判決，應於收受送達後20日內向本院提出上訴書狀，其
未表明上訴理由者，應於提出上訴後20日內向本院補提理由書狀
（均須按他造當事人之人數附繕本）上訴時應提出委任律師或具
有律師資格之人之委任狀；委任具有律師資格者，另應附具律師
資格證書及釋明委任人與受任人有民事訴訟法第466條之1第1項
但書或第2項（詳附註）所定關係之釋明文書影本。
中    華    民    國    98    年    5     月    20    日
                              書記官  明祖星
附註：
民事訴訟法第466條之1（第1項、第2項）：
對於第二審判決上訴，上訴人應委任律師為訴訟代理人。但上訴
人或其他法定代理人具有律師資格者，不在此限。
上訴人之配偶、三親等內之血親、二親等內之姻親，或上訴人為
法人、中央或地方機關時，其所屬專任人員具有律師資格並經法
院認為適當者，亦得為第三審訴訟代理人。


司法院資訊處製作；財團法人民間司法改革基金會備份。
